【裁判字號】    90,上,249
【裁判日期】    920708
【裁判案由】    返還租賃物
【裁判全文】
臺灣高等法院民事判決                                九十年度上字第二四九號
    上  訴  人  戊○○
                甲○○○
                己○○
                丁○○
                乙○○
                丙○○
    共      同
    訴訟代理人  李秋銘律師
    複  代理人  黃金亮律師
    被  上訴人  庚○○
    訴訟代理人  林世超律師
    複  代理人  沙慧貞律師
右當事人間返還租賃物等事件，上訴人對於中華民國九十年一月三十一日臺灣宜蘭地
方法院八十八年度訴字第四○八號第一審判決提起上訴，本院判決如左：
    主      文
原判決廢棄。
被上訴人應將坐落臺中縣和平鄉○○段第三之二二號、四八之一號、四八之二號、四
八之三號、四八之四號、四九號土地含地上作物返還上訴人，並應給付上訴人新臺幣
陸拾萬元，及自民國八十九年一月一日起至返還上開土地之日止，按年給付上訴人新
臺幣壹拾貳萬元。
第一、二審訴訟費用由被上訴人負擔。
本判決所命給付，於上訴人以新臺幣捌拾萬元為上訴人預供擔保後，得假執行；但被
上訴人如於假執行程序實施前以新臺幣貳佰拾萬元為上訴人預供擔保，得免為假執
行。
    事      實
甲、上訴人方面：
一、聲明：
  (一)原判決廢棄。
  (二)被上訴人應將坐落臺中縣和平鄉○○段三之二二、四八之一、四八之二、四八之
    三、四八之四、四九號土地含地上物返還上訴人。
  (三)被上訴人應給付上訴人新臺幣（下同）六十萬元，及自民國八十九年一月一日起
    至返還右開土地之日止，按年給付上訴人十二萬元。
  (四)願供擔保請准宣告假執行。
二、陳述：
  (一)上訴人之被繼承人黃鄭儉於民國七十九年二月十二日出租坐落臺中縣和平鄉○○
    段三之二二、四八之一、四八之二、四八之三、四八之四、四九號土地（下稱系
    爭土地）予被上訴人，訂定「承租梨園合約書」（下稱系爭租約），約定租期
    自七十九年十月起至八十六年十月止，租金每年十二萬元。黃鄭儉雖非系爭土地
    所有權人，系爭租約仍成立生效。被上訴人自八十四年起未依約給付租金，於八
    十六年租期屆滿時，共積欠三年租金三十六萬元，且未於系爭租約屆滿後返還系
    爭土地予黃鄭儉，仍續使用收益系爭土地，黃鄭儉於八十七年九月十四日死亡前
    未表示反對，與被上訴人於系爭租約屆滿後成立不定期限租賃關係。上訴人於黃
    鄭儉死亡後之八十七年十月二十三日催告被上訴人給付租金，被上訴人於同日收
    受，惟仍未依約給付，上訴人依民法第四百四十條第一項規定，以起訴狀繕本送
    達為終止租約之意思表示。兩造之不定期租約既經終止，上訴人依民法第四百五
    十五條規定，得請求被上訴人返還租賃物，及系爭租約存續之八十四年至八十六
    年租金三十六萬元，及不定期租賃之八十七年、八十八年租金二十四萬元，合計
    六十萬元。
  (二)被上訴人於八十五年十二月二十六日委託林世超律師函上訴人稱兩造租賃關係不
    存在，上訴人請求給付租金於法無據等語，並未表明同時履行抗辯之旨，迨八十
    九年二月二日始於答辯(二)狀為同時履行抗辯，惟斯時上訴人已以被上訴人遲延給
    付租金而終止兩造之不定期租約，被上訴人不得行使同時履行抗辯權，亦不得拒
    絕給付租金。
  (三)黃鄭儉領取之轉業救助金性質，與土地法為公共事業需要而給予被徵收土地所有
    權人之徵收補償性質不同，主管機關並未請求黃鄭儉返還佔用土地，此由臺中縣
    政府八十八年十一月二十九日八八府農水字第三三二二八一號函黃鄭儉稱：台端
    所有（使用）本縣和平鄉○○段三之二二號等一筆宜林地（加強保育地），面積
    ○．四九二公頃，經調查屬超限利用，請於八十九年十二月三十一日前完成造林
    及必要之水土保持．．．等語即明。而黃鄭儉將系爭土地之梨果園出租被上訴人
    管理、施肥、除草，費用由被上訴人負擔，收穫由被上訴人取得所有。上訴人繼
    承前開不定期租賃關係，僅須提供合於約定使用、收益狀態之租賃標的物，即使
    被上訴人得管理、施肥、除草、收穫即可。系爭土地迄今仍由被上訴人使用、收
    益中，被上訴人就系爭土地是否為無權占有人，不影響被上訴人之使用及收益，
    縱認上訴人無權占有，惟被上訴人對系爭土地之使用收益未受妨礙，且被上訴人
    未證明有何未合於約定使用、收益情事，被上訴人不得拒絕給付租金。
  (四)依臺中縣和平鄉公所八十七年三月三十日八七和鄉建字第○三五○一號函所示，
    發給轉業救助金者，僅上開三之二二號、四六號及松茂段五○號土地，並無上開
    四八之一、四八之二、四八之三、四八之四、四九號土地。同鄉公所九十一年三
    月十五日 (九一）和鄉農字第三一八九號函稱核發黃鄭儉轉業救助金係位於上開
    三、四八號土地內，不包括系爭土地。又依臺中縣政府九十年六月四日九十府農
    水字第一五三七四三號函附調查清冊，上開三之二二號土地使用人為黃鄭儉、四
    八之一號、四八之二號、四八之三號、四八之四號、四九號土地使用人依序為訴
    外人翁鳳鳴、劉源彬、蘇邱儉、許玉林、黃鄭修。惟翁鳳鳴、劉源彬、許玉林將
    渠等使用土地之權利讓與黃鄭儉，因而各該土地由黃鄭儉種植，黃鄭儉再將之出
    租被上訴人。至四八之三號土地使用人蘇邱儉住址為宜蘭縣宜蘭市○○路七四號
    ，四九號土地使用人黃鄭修住址為同路六九號，該二處地點均為黃鄭儉之住處，
    該二筆土地自始由黃鄭儉使用，上開清冊此部分記載錯誤。且經兩造會同地政事
    務所人員至現場指界，系爭土地目前均為被上訴人占有使用中，雖上開臺中縣政
    府函載系爭土地部分使用人非黃鄭儉，惟系爭土地交付被上訴人前，實為黃鄭儉
    占有使用，其後出租被上訴人。
三、證據：除援用第一審所提證據外，補提：臺中縣政府函為證，並聲請向臺中縣和
    平鄉公所函查，及臺中縣東勢地政事務所指界。
乙、被上訴人方面：
一、聲明：
  (一)上訴駁回。
  (二)如受不利判決願供擔保請准宣告免為假執行。
二、陳述：
  (一)系爭土地為國有，管理者原係臺灣省政府民政廳，精省後變更為臺灣省政府原住
    民事務委員會，並非黃鄭儉所有，且系爭土地未經黃鄭儉辦妥租用手續，上訴人
    為黃鄭儉之繼承人，為無權占有國有土地，且系爭土地除三之二二號，其使用人
    均非黃鄭儉，黃鄭儉無權將系爭土地出租上訴人。被上訴人於八十四年七、八月
    間，輾轉得知黃鄭儉業向臺中縣和平鄉公所陳明自願交還系爭土地及放棄地上物
    ，並具領轉業救助金補償費一百四十萬六千七百元，參照土地法第二百三十五條
    規定，黃鄭儉喪失對上開土地之權利義務，不得向被上訴人請求給付租金，被上
    訴人因而於八十五年十二月二十六日委託律師發函表明拒絕給付租金，並於本件
    訴訟多次表明拒付租金之旨，行使同時履行抗辯並終止租賃關係，上訴人不得請
    求八十四年至八十六年之租金。且黃鄭儉於八十四年六月返還上開三之二二號、
    四九號土地，並自願放棄地上物，上訴人並自認其餘四筆土地原使用人將權利讓
    與黃鄭儉，惟無法變更使用人名義，實際由黃鄭儉領取轉業救助金，且臺中縣和
    平鄉公所函稱領取轉業救助金土地，已派員砍除該地果樹，不得非法占有使用，
    否則涉及民、刑事責任，使用系爭土地處於非法竊佔狀態，使被上訴人損失慘重
    ，投下鉅額資本及設備均成違法，被上訴人亦得行使同時履行抗辯權，拒付八十
    四年至八十六年之租金。
  (二)系爭租約於八十六年十月屆滿後未再續約，租賃關係已消滅，且黃鄭儉及上訴人
    無保持租賃物合於約定使用收益狀態，並無成立不定期租賃關係，縱認成立不定
    期租賃，上訴人亦無權請求給付租金，亦無從終止租約請求自八十九年一月起給
    付不當得利。且上訴人既未受損害，被上訴人亦未從上訴人處受有利益，並無成
    立不當得利。又黃鄭儉領取轉業救助金，與土地法第二百三十五條所稱補償費，
    名稱雖不相同，但性質均是給予人民金錢補償，並將土地收回公有，前者發放對
    象為占有人，後者發放對象為所有權人，而土地所有權人對於其土地之權利義務
    ，於應受之補償發給完竣時終止，占有人對於原占有土地之權利義務，亦應解為
    於領取轉業救助金時終止，則收回土地之權利義務歸國家行使負擔，系爭土地因
    不可歸責於被上訴人之事由無法返還上訴人，被上訴人可免返還租賃物之義務。
  (三)臺中縣和平鄉公所九十二年二月二十日及九十二年四月二十二日函稱系爭土地黃
    鄭儉並無取得合法租用等語。黃鄭儉出租被上訴人種植果樹，違反原住民保留地
    開發管理辦法第十五條、第十六條規定，又依臺中縣東勢地政事務所函覆稱：上
    開三之二二號、四八之二號、四八之三號、四八之四號、四九號土地均為梨樹、
    桃樹雜作，四八之一號土地並非被上訴人使用。依山坡地超限利用調查清冊所載
    ，系爭土地均為超限使用，依規定屬德基水庫集水區陡坡農業用地超限利用收回
    土地。又臺中縣和平鄉公所八十七年三月三十日函稱上開三之二二號土地已發給
    黃鄭儉轉業救助金等語，同所九十一年六月二十七日函稱上開四九號土地收回造
    林，轉業金對象為黃鄭儉等語，可見至少有該二筆土地由黃鄭儉領取轉業救助金
    ，而三之二二號土地面積○．四九二公頃，四九號土地面積○．二九九公頃，二
    者合計○．七九一公頃，依該所函稱每公頃領九十萬元轉業救助金，而黃鄭儉領
    取一百四十萬六千七百元，可見黃鄭儉應不止領取上開二筆土地之轉業救助金而
    已。系爭土地超限面積合計一．二九○八公頃，六筆土地全部面積一．二九○八
    公頃，依山坡地超限利用調查清冊所載，系爭土地均為超限使用，依規定均須收
    回，政府均發給轉業救助金，又依臺中縣東勢地政事務所指界，系爭土地除四八
    之一號外，其餘五筆均係被上訴人種植使用，上訴人自承黃鄭儉受讓上開四八之
    一號、四八之二號、四八之四號土地之權利，可見黃鄭儉領取之轉業救助金，不
    應僅以調查清冊之使用人為判斷標準。
三、證據：除援用第一審所提證據外，補提：土地登記謄本、臺中縣和平鄉公所函、
    律師函、掛號郵件收件回執、臺中縣和平鄉公所函、蔣敏真手稿、明細表為證，
    並聲請訊問證人蔣敏真、林光田、翁鳳鳴、劉源彬、蘇邱儉、許玉林、黃鄭修，
    及聲請向臺中縣政府農業局、臺中縣和平鄉公所函查，暨聲請臺中縣東勢地政事
    務所鑑界。
丙、本院依職權向內政部中部辦公室、臺中縣和平鄉公所函查。
    理      由
一、上訴人主張：伊等之被繼承人黃鄭儉於七十九年二月十二日間就系爭土地與被上
    訴人訂立系爭租約，由黃鄭儉將系爭土地含地上作物出租被上訴人，約定每年租
    金十二萬元，租期自七十九年十月起至八十六年十月止，租金於每年農曆八月十
    五日給付，詎被上訴人自八十四年起未繳交租金，迄系爭租約屆滿之八十六年止
    ，計積欠租金三十六萬元。租期屆滿後，被上訴人繼續使用系爭土地，黃鄭儉未
    為反對之表示，依民法第四百五十一條規定，成立不定期租賃關係，嗣黃鄭儉於
    八十七年九月十四日死亡，伊等於八十七年十月二十八日委由律師發函，催告被
    上訴人於十五日內繳交八十四年至八十七年度之租金；被上訴人於八十七年十月
    二十三日收受，迄未給付，伊等乃以起訴狀繕本送達，向被上訴人為終止不定期
    租約之意思表示，兩造之不定期租賃關係業經終止，然被上訴人仍繼續占有使用
    系爭土地，為無法律上原因受有利益，致伊等受有損害等情，依民法第四百五十
    五條規定，求為命被上訴人返還系爭土地，及依系爭租約及不定期租賃關係，命
    被上訴人給付自八十四年至八十八年積欠之租金共六十萬元，並依不當得利，命
    被上訴人自八十九年一月一日起至返還土地之日止，按年給付十二萬元之判決；
    如認兩造並無不定期租賃存在，被上訴人於系爭租約屆滿之八十六年十一月起至
    八十八年十二月止占有使用系爭土地，亦屬無法律上原因受有利益，致黃鄭儉及
    上訴人受有損害，被上訴人備位併依不當得利，求為命被上訴人給付二十四萬元
    之判決。
二、被上訴人則以：系爭土地為國有，管理機關原係臺灣省民政廳，現為臺灣省政府
    原住民事務委員會，非上訴人之被繼承人黃鄭儉所有，伊與黃鄭儉雖訂立系爭租
    約，惟黃鄭儉於系爭租約存續中之八十四年六月間，向臺中縣和平鄉公所領取轉
    業救助金，自願交還系爭土地，並放棄地上物，任由該鄉公所派員砍除其上果樹
    ，依土地法第二百三十五條規定，其對於系爭土地之權利於領取轉業救助金時即
    告終止，對於系爭土地已無任何權利，上訴人為黃鄭儉之繼承人，不得請求返還
    系爭土地；又黃鄭儉自八十四年六月起至八十六年十月系爭租約租期屆滿為止，
    因領取轉業救助金放棄土地權利，對伊所負保持租賃物合於約定使用收益狀態之
    義務，已屬給付不能及履行不能，伊得行使同時履行抗辯權，拒絕給付租金；且
    伊於八十五年十二月發函予黃鄭儉陳明拒付租金及終止系爭租約，上訴人亦不得
    請求租金，又系爭租約於八十六年十月期滿後未再續約，租賃關係業已消滅，並
    無不定期租賃關係存在，上訴人無權請求八十七年之租金，且上訴人無權請求給
    付租金，亦無從終止不定期租賃，且上訴人既未受損害，被上訴人亦未從上訴人
    處受有利益，並無成立不當得利等語，資為抗辯。
三、查上訴人之被繼承人黃鄭儉與被上訴人就系爭土地及地上作物，於七十九年二月
    十二日訂立系爭租約，約定租金每年十二萬元，租期八年，租金於每年農曆八月
    十五日給付，被上訴人自八十四年起未繳納租金，迄系爭租約期滿之八十六年十
    月止，計積欠租金三十六萬元。嗣黃鄭儉於八十七年九月十四日死亡，上訴人為
    黃鄭儉之繼承人，被上訴人並未返還系爭土地予上訴人等事實，為兩造所不爭，
    且有被上訴人提出之承租梨園合約書（見原審卷第八七頁）、上訴人提出之律
    師函、掛號郵件收件回執、
    至二一頁）在卷為憑，堪信為真。
四、上訴人主張：被上訴人積欠系爭租約存續期間之八十四年至八十六年租金計三十
    六萬元等語，被上訴人對於未支付上開期間之租金並不爭執，惟辯稱：伊於八十
    四年七、八月間得知黃鄭儉已向臺中縣和平鄉公所表明自願交還系爭土地及放棄
    地上物，具領轉業救助金一百四十萬六千七百元，已喪失對系爭土地之權利，不
    得向伊請求給付租金，伊委託律師發函黃鄭儉拒絕給付租金，終止系爭租約，且
    臺中縣和平鄉公所亦發函伊謂伊非法佔用系爭三之二二號土地，涉及民、刑事責
    任，要求伊自行砍除果樹，否則將移送法院強制執行等語，則黃鄭儉自八十四年
    六月領取轉業救助金起，至八十六年十月租期屆滿止，對伊所負保持租賃物合於
    約定使用收益狀態之義務，已屬給付不能及履行不能，伊得行使同時履行抗辯權
    ，拒絕給付租金等語。經查：
  (一)系爭土地屬國有，管理機關原為臺灣省政府民政廳，現為臺灣省政府原住民事務
    委員會等情，有被上訴人提出土地登記謄本在卷可查（見原審卷第四四至四九頁
    ），且黃鄭儉並未取得系爭土地之合法租用，系爭土地經八十四年度土地資源利
    用調查現況，三之二二號、四八之一號、四八之二號、四八之三號、四八之四號
    、四九號土地之使用者依序為黃鄭儉、訴外人翁鳳鳴、劉源彬、蘇秋儉、許玉林
    、黃鄭修，均非合法租用，黃鄭儉出租被上訴人種植果樹，依原住民保留地開發
    管理辦法第十五條、第十六條規定，應收回土地等情，亦有臺中縣和平鄉公所九
    十二年三月二十日和鄉農字第○九二○○○二六六五號函附卷可稽（見本院卷(二)
    第二三、二四頁），及臺中縣和平鄉公所八十八年度山坡地超限利用調查清冊之
    記載可證，又有臺中縣政府九十年六月四日九○府農水字第一五三七四三號函附
    該調查清冊在卷可按（見本院卷(一)第一一○至一一三頁）。惟上訴人主張：訴外
    人翁鳳鳴、劉源彬、許玉林將渠等對於四八之一號、四八之二號、四八之四號土
    地之使用權利讓與黃鄭儉，四八之三號土地之使用人蘇邱儉住址宜蘭縣宜蘭市○
    ○路七四號，四九號土地使用人黃鄭修住址宜蘭縣宜蘭市○○路六九號，該二處
    均為黃鄭儉之住處，該二筆土地自始由黃鄭儉使用，係調查清冊誤載姓名等語，
    被上訴人並不否認，且稱：系爭土地除上訴人名義之三之二二號土地外，其餘五
    筆土地之權利早已轉讓給上訴人，但是以其他人的名義領轉業救助金等語（見本
    院卷(一)第一五九頁），足證兩造對於系爭土地於出租被上訴人時，均係黃鄭儉占
    有使用乙節並無爭執，且黃鄭儉確係交付系爭土地予被上訴人，亦為被上訴人所
    不否認，是黃鄭儉雖非系爭土地之所有人，亦未合法租用系爭土地，然按租賃乃
    特定當事人間訂立之債權契約，出租人不以所有人為限，就令出租人非所有人，
    亦無合法占有權源之人，仍非不得與被上訴人就系爭土地成立租賃契約，被上訴
    人於承租時知此情事，固無論矣，就令不知情，亦無礙系爭租約之有效成立。況
    被上訴人陳稱：黃鄭儉租土地給伊時，伊就種梨子，到黃鄭儉領救助金時，伊還
    是繼續種梨子，並沒有因此停止使用系爭土地等語（見本院卷(一)第一三一頁），
    足見被上訴人於系爭租約訂立後，並未因黃鄭儉非系爭土地所有人，或無合法租
    用，致未能使用系爭土地。
  (二)被上訴人委任之林世超律師於八十五年十二月二十六日以八五律字第一二二六號
    函致黃鄭儉稱：「一、茲受當事人庚○○女士委稱：(一)本人前曾向黃鄭儉女士承
    租坐落臺中縣和平鄉．．．等六筆土地（即系爭土地），雙方定有承租梨園合
    約書在案。(二)經查上開土地並非黃鄭儉女士所有，且業經臺灣省農林廳於八十二
    年十二月三十日府農林字第八四八七九號函公告處理方式，並經黃鄭儉女士於八
    十四年六月十九日在臺中縣和平鄉自願交還土地及放棄地上物並具領轉業救助補
    償金一百四十萬六千七百元在案。(三)對於上開土地之權利義務，參照土地法第二
    三五條規定，黃鄭儉女士已無任何權利，上開地上物係本人投資大筆金錢所為，
    與黃鄭儉女士無關，上開合約關係已不存在，因之黃女士再三要求租金乙節，即
    於法無據」等語，有該函在卷可證（見原審卷第六三頁），該函業於同年月二十
    七日送達黃鄭儉，有被上訴人提出之掛號郵件收件回執在卷可按（見原審卷第六
    四頁）。而被上訴人陳稱：黃鄭儉打電話向伊要租金，伊不同意，並告訴黃鄭儉
    因為他已經領了救助金，他還是否認有領錢，還向伊要八十四、八十五年度的租
    金，伊要求黃鄭儉必需寫書面保證可以繼續使用土地才願意付，黃鄭儉說這樣會
    犯法．．．不敢寫書面給伊，租期屆滿後沒有向黃鄭儉續租的意思等語（見本院
    卷(一)第一三二頁），參以被上訴人自認自八十四年起即未付租金等情，足證被上
    訴人自八十四年起，因認黃鄭儉已領取轉業救助金並交還系爭土地予政府，乃否
    認黃鄭儉對於系爭土地之權利，主張系爭租約之租賃關係不存在而拒絕給付租金
    。按出租人應以合於所約定使用收益之租賃物交付承租人，民法第四百二十三條
    定有明文，此乃出租人之主要義務，與承租人租金之支付義務互有對價關係，出
    租人如不盡此義務，承租人固得行使其同時履行抗辯權，拒絕給付租金。惟查系
    爭租約為土地及地上物租用，出租人黃鄭儉負有交付租賃物即系爭土地及地上作
    物予承租人，並於租賃期間維持系爭土地及作物合於約定使用收益狀態之義務，
    參以系爭租約記載：「甲方黃鄭儉所有臺中縣和平鄉○○村○○段地號．．．（
    系爭土地）梨果園共約二甲二分地．．．租給乙方庚○○管理、施肥、除草等，
    一切費用由乙方負責，收穫接由乙方所有」等語，可知系爭租賃契約所約定之使
    用收益狀態，為系爭土地地上作物應保持可供被上訴人管理、施肥、除草，以收
    成其農作物之狀態，而與土地權利本身無涉。出租人黃鄭儉締約後已依約交付系
    爭土地予承租人即被上訴人使用收益，被上訴人迄今仍管理使用系爭土地，在其
    上種植果樹以收成其農作物等情，亦為兩造所不爭，並參以被上訴人陳稱：黃鄭
    儉租土地給伊時，伊就種梨子，到黃鄭儉領轉業救助金時，伊還是繼續種梨子，
    並沒有因此沒有使用土地，直到八十七年三月三十日和平鄉公所才發通知說伊非
    法占用三之二二號及四六號土地，伊因為發費很多成本種植果樹，所有沒有自行
    砍除，果樹到目前都還在，和平鄉公所也沒有來砍伐等語（見本院卷(一)第一三一
    頁），則系爭土地並未因黃鄭儉係非法占有國有土地，而妨害被上訴人在其上種
    植果樹收成農作，系爭土地迄仍維持約定之使用收益狀態，堪以認定。而黃鄭儉
    有無領取臺中縣和平鄉公所轉業救助金，臺中縣和平鄉公所八十七年三月三十日
    八七和鄉建字第○三五○一號函記載：「主旨：台端（被上訴人）非法使用本鄉
    原住民保留地梨山段三之二二號及四六號、松茂段五○號土地．．．。說明：查
    上開土地．．．本所並已於八十四年間發給原使用人轉業救助金，．．．」等語
    （見本院卷(一)第八七、八八頁）、同所九十一年三月十五日（九一）和鄉農字第
    三一八九號函記載：「．．．本所核發黃鄭儉君德基水庫集水區陡坡農用地處理
    方案第一年自願交換土地收回造林轉業救助金0000000元正，係梨山三、
    四八地號內（非全筆），且業已砍除其地上物實施造林在案」等語（見本院卷(一)
    第一二三頁）、同所九十一年六月二十七日和鄉農字第○九一○○○○七三二一
    號函記載：「本所核發梨山段三、四八、四九地號內土地收回造林轉業救助金對
    象為黃鄭儉君，係依據行政院頒佈德基水庫集水區陡坡農用地（超限利用地）處
    理方案第一年自願交還土地收回造林計畫辦理．．．領取前述轉業救助金後應返
    還其土地」等語（見本院卷(一)第一七七、一七八頁），並非全然相符，臺中縣和
    平鄉公所究竟有無核發三之二二號、四九號土地之轉業救助金予黃鄭儉，即非無
    疑，經本院再向該鄉公所查證，該所函覆稱：「．．．本所曾於八十四年間核發
    黃鄭儉先生德基水庫集水區陡坡農用地（超限利用地）處理方案，原住民保留地
    第一年自願交還土地收回造林轉業救助金新台幣0000000元整，．．．核
    發之地號係梨山段第三、四八地號內，面積分別．．．，並無核發三之二二、四
    八之一、四八之二、四八之三、四八之四及四九地號。．．．」等語，有該鄉公
    所九十二年三月二十日和鄉農字第○九二○○○二六六五號函、九十二年四月二
    十二日和鄉農字第○九二○○○六三八八號函附卷可稽（見本院卷(二)第二三、二
    四、五○頁），自應以此函所載為準，堪認黃鄭儉未經領取系爭土地之轉業救助
    金。被上訴人雖辯稱：依上開超限利用調查清冊所載，系爭土地均屬超限利用而
    須收回，政府均發給轉業救助金，除三之二二號登記為黃鄭儉使用外，其餘土地
    於調查清冊登記之使用人雖非黃鄭儉，然均為黃鄭儉出租予被上訴人，可見判斷
    轉業救濟金領取與否，不得僅以調查清冊登記之使用人名義為準云云。然臺中縣
    和平鄉公所既查明函覆並未核發系爭土地之轉業救助金予黃鄭儉如前述，自不得
    以上開超限利用調查清冊所載土地使用人業已讓與土地使用權予黃鄭儉，逕認各
    該土地之轉業救助金亦為黃鄭儉所領取。被上訴人所辯黃鄭儉領取系爭土地之轉
    業救助金云云，即非可採。被上訴人既未能證明黃鄭儉領取系爭土地之轉業救助
    金，自難遽為黃鄭儉因領取系爭土地之轉業救助金而承諾放棄地上物返還土地之
    認定。黃鄭儉既已履行出租人交付土地於承租人即被上訴人之義務，而被上訴人
    並未於系爭土地之其他使用人領取轉業救助金而致無法使用收益系爭土地，自難
    認黃鄭儉於系爭租約存續期間之八十四年起之維持租賃物合於約定使用收益狀態
    之義務無從達成，被上訴人自不得援引同時履行抗辯權，拒絕給付租金，被上訴
    人此部分辯解，尚非可取。
  (三)被上訴人雖辯稱：臺中縣和平鄉公所於八十七年三月三十日以八七和鄉字第○三
    五○一號函伊稱伊非法佔用三之二二號土地種植果樹，已涉民、刑事責任，要求
    伊限期自行砍除果樹，否則移送司法機關偵辦，可見上訴人無從履行維持系爭土
    地合於約定使用收益狀態之義務云云。查上開函件係系爭土地租賃期滿後始寄發
    者，內容記載：「主旨：台端（被上訴人）非法占用本鄉原住民保留地梨山段三
    之二二號及四六號、松茂段五○號土地，砍除由林務局東勢林管處種植造林之苗
    木，並於該地種植果樹並收成案，．．．已涉及毀損及竊占公有財物，請於文到
    一個月內將種植之果樹自行砍除，逾期將移送司法機關偵辦，並要求因此所造成
    之損害賠償，請查照。說明：查上開土地係屬德基水庫集水區陡坡農用地（超限
    利用地），收回之土地，本所並已於八十四年間發給原使用人轉業救助金，並派
    員砍除該地果樹，台端未經許可自行開發使用，已涉及民刑事責任。請立即停止
    使用並依限自行砍除，逾期由本所移送法院強制執行」等語（見本院卷(一)第八七
    、八八頁），與系爭租約有關者，僅三之二二號土地而已，不及於其餘五筆系爭
    土地，又臺中縣和平鄉公所並未核發系爭土地依德基水庫集水區陡坡農用地（超
    限利用地）處理方案，原住民保留地第一年自願交還土地收回造林轉業救助金等
    情，有臺中縣和平鄉公所九十二年三月二十日和鄉農字第○九二○○○二六六五
    號函、九十二年四月二十二日和鄉農字第○九二○○○六三八八號函可稽如前述
    （見本院卷(二)第二三、二四、五○頁），則上開八十七年三月三十日函載關於三
    之二二號土地已發給轉業救助金乙節，亦屬有誤。而該鄉公所未曾派員砍除三之
    二二號土地上種植之果樹，被上訴人收受上開八十七年三月三十日函後，亦未自
    行砍除果樹等情，復經被上訴人陳述明確（見本院卷(一)第一三一頁），可見臺中
    縣和平鄉公所上開八十七年三月三十日函送達後，亦未實際影響被上訴人對於系
    爭土地之使用收益，自難認有礙被上訴人對於系爭土地之使用收益。又黃鄭儉占
    有系爭土地雖無合法權源，此為兩造所不爭，被上訴人占有系爭土地，對於系爭
    土地所有人而言固屬無權占有，然租賃契約重在租賃物之使用收益本身，並非使
    承租人取得所有權或其他物權，則系爭土地之權屬，縱非屬出租人，抑或出租人
    無合法占有之權源，倘出租人已盡其交付標的物供承租人使用收益，即難認出租
    人未履行其基於租賃契約之義務。又按占有人於占有物上，行使之權利，推定其
    適法有此權利；占有人，推定其為以所有之意思、善意、和平及公然占有者，民
    法第九百四十三條、第九百四十四條第一項分別定有明文。是物之占有人，縱令
    為無合法法律關係之無權占有，然其占有，對於物之真正所有人以外之第三人而
    言，依同法第九百六十二條及上開規定，仍應受占有之保護。此與該物是否有真
    正所有人存在及該所有人是否對其無權占有有所主張，本屬二事。本件黃鄭儉雖
    為系爭土地之無權占有人，然依前開說明，其占有對於真正權利人即系爭土地之
    所有人即國家以外之人而言，仍受法律之保護。則黃鄭儉將無權占用之系爭土地
    出租被上訴人，並依約交付被上訴人使用收益，其出租人之地位及收取租金之權
    利自不因此而受影響。被上訴人以黃鄭儉係無權占有國有土地，行使同時履行抗
    辯權，拒絕給付租金，尚非可取。
  (四)被上訴人又辯稱：伊於八十五年十二月二十六日委託律師發函，表明終止系爭租
    約之意思，系爭租約已於八十五年十二月二十六日終止云云，然觀之上開律師函
    內容，僅通知黃鄭儉無收取租金之權，旨在行使同時履行抗辯權，函中雖載及「
    上開合約關係已不存在」，然繹其語意，僅係否認黃鄭儉對於系爭土地之權利，
    進而否定系爭租約存在，尚難認係以該函為終止系爭租約之意思表示之通知，何
    況，就令確有終止租約之意，被上訴人以上開原因終止租約，亦難認合法。被上
    訴人既未合法終止系爭租約，其拒絕給付該八十四年至八十六年之租金，自無理
    由。系爭租約既未經被上訴人合法終止，被上訴人亦不得行使同時履行抗辯權以
    拒絕給付租金，而被上訴人尚有八十四至八十六年之租金合計三十六萬元未付，
    業如前述，上訴人係系爭租約出租人黃鄭儉之繼承人，依系爭租約，請求被上訴
    人如數給付，核無不合，應予准許。
  (五)又按承租人於租賃關係終止後，應返還租賃物；租賃物有生產力者，並應保持其
    生產狀態，返還出租人，民法第四百五十五條定有明文。查系爭租約於八十六年
    十月因期限屆滿而消滅如前述，依前開規定，被上訴人自應將租賃物即系爭土地
    及地上作物返還上訴人。被上訴人雖辯稱：系爭土地屬國有，黃鄭儉並非所有人
    ，亦未取得合法租用，且已領取轉業救助金，依土地法第二百三十五條規定，對
    於系爭土地之權利即告終止，不得請求伊返還土地云云。然查，黃鄭儉佔用系爭
    國有土地固無合法權源，惟其占有仍受法律之保護，且其於系爭租約之出租人地
    位不因此受影響。況且，其並未領取臺中縣和平鄉公所發放系爭土地之轉業救助
    金如前述，被上訴人自不得以黃鄭儉非所有人，或黃鄭儉已領取轉業救助金而喪
    失土地權利為由，拒絕返還系爭土地，所辯委無足取。又兩造間系爭租約名為「
    租用梨園合約書」，內容載有：「租給乙方庚○○管理、施肥、除草」等語（
    見原審卷第八七頁），佐以上訴人陳稱：系爭土地是上訴人（應為黃鄭儉之誤）
    種植梨，交給被上訴人收成、整理等語（見本院卷(一)第一八九頁），可知黃鄭儉
    係連同系爭土地上之農作物一併出租被上訴人使用收益，則被上訴人於租期屆滿
    後，自應連同系爭土地上之農作物一併返還上訴人。被上訴人雖陳稱：伊在系爭
    土地上花費很多成本種植果樹等語（見本院卷(一)第一三一頁），然按未與土地分
    離之樹木或其他出產物，依民法第六十六條第二項之規定，為土地之構成部分，
    本件系爭土地上縱部分果樹係被上訴人栽種，然既已成為系爭土地之構成部分，
    上訴人於返還土地時，自應一併返還。
五、上訴人主張：被上訴人於系爭租約租期屆滿後，繼續為系爭土地之使用收益，黃
    鄭儉亦未即時表示反對，依民法第四百五十一條規定，變更為不定期租賃關係，
    嗣因被上訴人拒絕給付租金，伊等以起訴狀繕本送達終止不定期租賃關係，被上
    訴人應給付不定期租賃期間之八十七年、八十八年之租金計二十四萬元等語。被
    上訴人則否認成立不定期租賃，並辯稱：系爭租約業經伊於八十五年間以律師函
    終止，並未成立不定期租賃關係云云。經查：
  (一)按租賃期限屆滿後，承租人仍為租賃物之使用收益，而出租人不即表示反對之意
    思者，視為以不定期限繼續契約，民法第四百五十一條定有明文。以規定出租人
    於租期屆滿後須即表示反對之意思，始生阻止續租之效力，意在防止出租人於租
    期屆滿後，明知承租人就租賃物繼續使用收益而無反對之表示，過後忽又主張租
    賃關係消滅，使承租人陷於窘境而設，又依該規定更新後，僅發生期限變更之效
    果，其餘內容（如租金及其他條件）並未隨同變更（最高法院六十四年度臺上字
    第一五七九號、五十五年臺上字第二七六號判例參照）。最高法院三十七年度上
    字第九四一八號判例意旨並謂，租賃契約以當事人就租賃物及租金互相同意時方
    為成立，承租人於租期屆滿後，雖仍為租賃物之使用收益，然既經出租人對原定
    租金表示爭執，並未協議一致，自與不即表示反對之意思者有別，不能適用民法
    第四百五十一條規定，視為不定期限繼續契約等語。是以租賃契約之默示更新，
    除原租賃契約之期限變更外，出租人與承租人仍以原租賃契約之內容，繼續其契
    約關係，換言之，須承租人於租期屆滿後，仍以繼續租賃契約之意思為租賃物之
    使用收益，方有前開民法第四百五十一條規定之適用，倘承租人於租賃期間屆滿
    後，並無續租之意思，主觀上亦非本於承租人之地位而對於租賃標的物繼續使用
    收益，縱令客觀上於租期屆滿後繼續對租賃物為使用收益，亦不因出租人不即為
    反對之表示，而得視為以不定期限繼續租賃關係。
  (二)查系爭租約約定期限至八十六年十月止，有系爭租約附卷可稽如前述，被上訴人
    於租期屆滿後，並未返還系爭土地，仍繼續對系爭土地為使用收益等情，為兩造
    所不爭，且本院囑託臺中縣東勢地政事務所鑑界結果，上開三之二二號、四八之
    二號、四八之三號、四八之四號、四九號土地均為被上訴人種植梨樹、桃樹雜作
    ，四八之一號土地並非被上訴人使用等語，有該所九十二年四月十五日中東地測
    字第○九二○○○三○一一號函、九十二年五月二十二日中東地測字第○九二○
    ○○五一八一號函及土地複丈成果圖在卷可稽（見本院卷(二)第四○、四一、七○
    頁）。雖被上訴人現並未於該四八之一號土地種植果樹，惟其於本院審理中，並
    未爭執黃鄭儉交付系爭租約所載六筆土地予伊使用收益且迄未返還之事實，足證
    黃鄭儉已交付含四八之一號土地予被上訴人占有迄今，就令被上訴人現未於其上
    種植果樹，或任令荒廢，均不影響該四八之一號土地為被上訴人占有管領之認定
    。準此，被上訴人於系爭租約屆滿後，未返還系爭土地，並為租賃標的物之繼續
    占有，應堪認定。惟被上訴人於系爭租約租期屆滿後雖繼續占有使用系爭土地，
    然其早於系爭租約存續之八十四年間因認黃鄭儉領取系爭土地之轉業救助金，否
    認黃鄭儉對於系爭土地之權利，並主張系爭租約之租賃關係不存在等情，有被上
    訴人提出之前開林世超律師八十五年十二月二十六日八五律字第一二二六號函可
    按（見原審卷第六三頁），業如前述，則被上訴人自系爭租約租期屆滿後，雖繼
    續占有使用系爭土地，然其主觀上並非基於承租人之地位而占有使用，此由被上
    訴人於本件訴訟中，始終否認系爭租約依民法第四百五十一條規定而默示更新，
    可得證明。被上訴人於系爭租約租期屆滿後，並無與黃鄭儉續為租賃契約之意，
    堪以認定。依首開說明，就令黃鄭儉於系爭租約租期屆滿後未即時表示反對，亦
    無民法第四百五十一條規定，視為不定期限繼續契約而成立不定期租賃關係之餘
    地。上訴人主張系爭租約於租期屆滿後變更為不定期限繼續租賃云云，尚非可採
    。系爭租約於八十六十月因期限屆滿而消滅，則上訴人以兩造成立不定期租賃關
    係，因被上訴人積欠八十七年、八十八年之租金計二十四萬元，以起訴狀繕本送
    達終止該不定期租賃關係，亦非可採。上訴人請求被上訴人給付該八十七年、八
    十八年之租金計二十四萬元，洵屬無據。
六、上訴人復主張：倘認上開不定期租賃不能成立，就被上訴人於系爭租約期滿之八
    十六年十一月起至八十八年十二月止占有使用系爭土地，屬無法律上原因受有利
    益，致黃鄭儉及上訴人受有損害，上訴人備位依不當得利主張被上訴人給付該期
    間所受利益二十四萬元，又被上訴人自八十九年一月起至返還系爭土地之日，占
    有使用系爭土地，亦為無法律上原因受有利益，致伊等受有損害，應自八十九年
    一月一日起，至交還系爭土地之日止，按年給付相當於租金之不當得利十二萬元
    等語，惟為被上訴人所否認，並辯稱：系爭土地並非黃鄭儉所有，亦非黃鄭儉合
    法租用，伊占有使用系爭土地受有利益，並非致黃鄭儉受有損害，且黃鄭儉已領
    取轉業救助金放棄土地權利，亦無損害，上訴人為黃鄭儉之繼承人，不得主張云
    云。按無權占有他人土地，可能獲得相當於租金之利益為社會通常之觀念，查系
    爭租約租賃期間於八十六年十月屆滿後，被上訴人仍繼續使用收益系爭土地迄今
    ，雖黃鄭儉非合法租用系爭土地，然其占有仍受法律保護，且其並未領取系爭土
    地轉業救助金等情如前述，則黃鄭儉將系爭土地出租被上訴人並交付被上訴人使
    用，而土地所有人並未予以任何現實之妨礙或阻撓，被上訴人由黃鄭儉獲得使用
    系爭土地之利益，且未於系爭租約屆滿後返還系爭土地予黃鄭儉，致黃鄭儉受有
    損害，自應對黃鄭儉負不當得利返還責任。黃鄭儉死亡後，上訴人為其繼承人，
    繼承上開權利，自得訴請被上訴人返還不當得利。雖被上訴人就占有系爭土地，
    有遭國家催還、追討不當得利及追究竊占刑責之危險，然此與被上訴人對於上訴
    人是否構成不當得利，係屬二事，尚難據此認被上訴人未獲利益及上訴人未受損
    害。被上訴人不得以出租人黃鄭儉非合法占有人，辯稱未獲得利益，或上訴人未
    受損害。上訴人請求被上訴人返還自系爭租約屆滿後之八十六年十一月起至八十
    八年十二月止，相當於系爭土地每年租金十二萬元，計二十四萬元之利益，及自
    八十九年一月一日起至交還土地之日止，給付相當於系爭土地每年租金十二萬元
    之利益，自無不合。
七、綜上，上訴人依系爭租約約定，訴請被上訴人返還系爭土地，並給付系爭租約存
    續之八十四年至八十六年租金計三十六萬元，並依不當得利之規定，返還自八十
    六年十一月起至八十八年十二月止之不當得利二十四萬元，及自八十九年一月一
    日起至返還系爭土地之日止，按年以十二萬元計算之不當得利，為有理由，應予
    准許。原審為上訴人敗訴判決，並駁回其假執行之聲請，尚有為洽，上訴意旨求
    予廢棄，為有理由，爰由本院廢棄改判如主文第一、二項所示。並依兩造聲請，
    為准、免假執行之宣告。
八、兩造其餘攻擊防禦方法，核與判決結果不生影響，不予一一論述，附此敘明。
九、據上論結，本件上訴為有理由。依民事訴訟法第四百五十條、第七十八條、第四
    百六十三條、第三百九十條第二項、第三百九十二條，判決如主文。
中      華      民      國    九十二    年      七      月      八      日
                              民事第五庭
                                  審判長法  官  黃  熙  嫣
                                        法  官  鄭  傑  夫
                                        法  官  黃  雅  惠
右正本係照原本作成。
如不服本判決，應於收受送達後二十日內向本院提出上訴書狀，其未表明上訴理由者
，應於提出上訴後二十日內向本院補提理由書狀（均須按他造當事人之人數附繕本）
上訴時應提出委任律師或具有律師資格之人之委任狀；委任有律師資格者，另應附具
律師資格證書及釋明委任人與受任人有民事訴訟法第四百六十六條之一第一項但書或
第二項（詳附註）所定關係之釋明文書影本。
中      華      民      國    九十二    年      七      月      十      日
                                        書記官  徐  淑  琴
附註：
民事訴訟法第四百六十六條之一（第一項、第二項）：
對於第二審判決上訴，上訴人應委任律師為訴訟代理人。但上訴人或其他法定代理人
具有律師資格者，不在此限。
上訴人之配偶、三親等內之血親、二親等內之姻親，或上訴人為法人、中央或地方機
關時，其所屬專任人員具有律師資格並經法院認為適當者，亦得為第三審訴訟代理人
。


司法院資訊處製作；財團法人民間司法改革基金會備份。
